【裁判字號】    95,台上,163
【裁判日期】    950112
【裁判案由】    偽造文書
【裁判全文】
最高法院刑事判決              九十五年度台上字第一六三號
    上  訴  人  甲○○
                        號
上列上訴人因偽造文書案件，不服台灣高等法院高雄分院中華民
國九十四年四月二十六日第二審更審判決（九十三年度上更(二)字
第二０二號，起訴案號：台灣高雄地方法院檢察署八十五年度偵
字第一九五五０、二七六五二號），提起上訴，本院判決如下：
    主  文
上訴駁回。
    理  由
按刑事訴訟法第三百七十七條規定，上訴於第三審法院，非以判
決違背法令為理由，不得為之。是提起第三審上訴，應以原判決
違背法令為理由，係屬法定要件。如果上訴理由狀並未依據卷內
訴訟資料，具體指摘原判決不適用何種法則或如何適用不當，或
所指摘原判決違法情事，顯與法律規定得為第三審上訴理由之違
法情形，不相適合時，均應認其上訴為違背法律上之程式，予以
駁回。本件上訴人甲○○上訴意旨略稱：(一)、原判決事實欄就上
訴人究於何時？向何醫院或診所？以多少價格？購買如原判決事
實欄所載之診斷證明書，並未明確認定記載，而以推測之方式認
定上訴人買來如原判決事實欄所載之診斷證明書，於法有違。又
空白之診斷證明書形同廢紙，原判決認定上訴人所購買之診斷證
明書，其上並無診所或主治醫師印章，顯然違反論理及經驗法則
。且原判決就診斷證明書上之印文，其究係同時地偽造，抑係先
後偽造等情，未詳予記載說明，於法有違。(二)、如原判決事實欄
所載之二張診斷證明書，僅有其中一張在診治醫師欄簽有「李」
字，原判決事實欄記載上訴人在診斷醫師欄自簽「李」字，其與
卷證資料不符，且上訴人何以僅在其中一張診斷證明書上偽造「
李」字，而未於另張診斷證明書上偽造「李」字，亦與常情有違
。又原判決事實欄未認定記載究係何人於何時地偽刻如原判決事
實欄所載之印章等，且亦無證據足資證明該印章等係上訴人所偽
刻，原判決竟認定該印章等係上訴人所偽刻，於法有違。另原審
就該二張診斷證明書上蓋有「非訟證明」等字，其是否亦為上訴
人所偽刻蓋用，未詳予調查釐清，亦於法有違。(三)、上訴人一再
辯稱：診斷證明書係告訴人楊鈺萍打電話要伊至高雄市○○路維
德診所拿取等情，即於寄給上訴人委任辯護人之信函亦為相同之
辯解，且該診斷證明書如非楊鈺萍要求上訴人前往拿取，楊鈺萍
何以要收受且保存該診斷證明書約二年之久，故上訴人辯稱：診
斷證明書係楊鈺萍夜間在指壓店上班，白天睡覺超過上課時間供
請假之用等情，並非無據。原判決認定上訴人偽造診斷證明書之
動機係要邀楊鈺萍出遊，於法有違。又上訴人曾前往高雄市政府
衛生局查詢有無診斷證明書上所載之診所，有上訴人提出於原審
查詢過程之錄音帶及譯本可證，苟上訴人明知並無李啟明內兒科
診所及李啟明醫師其人，上訴人何以要為上開查詢行動，堪認上
訴人否認辯解各情係屬事實。另如原判決事實欄所載診斷證明書
內，其應診日期僅載「民國八十三年十二月  日」，其既未製作
完成自屬偽造私文書未遂，而偽造私文書不處罰未遂，而縱認相
關印章係上訴人所偽造，亦僅得就偽造印章部分論處上訴人罪刑
，乃原判決論處上訴人偽造私文書罪刑，於法有違。(四)、依楊鈺
萍告訴狀所載之內容，上訴人持有整本之李啟明內兒科診所空白
診斷證明書，並誇稱外面一張可賣新台幣（下同）一、二千元，
然該診斷證明書一張既可賣一、二千元，上訴人何以要給楊鈺萍
二張？何以僅於其中一張填寫診斷病名；依楊鈺萍所供述之內容
，上訴人係在診斷證明書上先蓋印後書寫文字，其與上情經鑑定
結果係先寫字再蓋印章等情，並不相符，楊鈺萍指述各情與鑑定
結果不符，其原因究竟何在？楊鈺萍究與上訴人計畫如何出遊？
上訴人有無向楊鈺萍告稱診斷證明書未載日期之原因？楊鈺萍原
即無意出遊，何以其又收下診斷證明書？楊鈺萍何以長時間保存
該診斷證明書等，俱與上訴人是否有檢察官所指之犯行攸關，原
審就上情未詳予調查釐清，而以推測之詞為不利上訴人之認定，
於法有違。又依上訴人寄予其選任辯護人之信函所載內容，大展
企業房地開發公司（下稱大展公司）只是房屋租賃業，喬邦電腦
資訊企業公司（下稱喬邦公司）係從事舊電腦品回收買賣，乃原
判決以上訴人經營大展及喬邦公司，據以論斷上訴人辯稱：僅係
代楊鈺萍填寫診斷證明書作為樣本等情，不足採信，於法有違。
(五)、楊鈺萍具狀載明：「為息訟訴，告訴人楊鈺萍因誤解，告被
告甲○○誣告、偽造文書等案，全部撤回告訴，日後雙方不再提
任何告訴」等情，其中所謂「因誤解」等字究何所指，仍待調查
釐清，原審就上情未詳予調查釐清，致其於寄予選任辯護人之信
函中表示不服，原審未傳喚楊鈺萍到庭調查釐清，於法有違等語
。
惟查原判決認定上訴人有原判決事實欄所載之偽造私文書，足以
生損害於他人犯行，係以訊據上訴人雖否認有前揭犯行，辯稱：
伊受楊鈺萍之委託，向高雄市○○路維德診所之醫生購買空白診
斷證明書後，本欲直接轉交楊鈺萍由其自行處理，然楊鈺萍稱其
不會填寫，伊乃應楊鈺萍之請求代其填寫診斷證明書作為樣本，
其上之印文及戳章均非伊所蓋用云云。經查上訴人於檢察官偵查
中供稱：「（該診斷證明書）是八十三年七月十五日至十一月十
五日，楊鈺萍說要蹺課須要醫生證明請假用，我至高雄市○○路
世界舞廳旁的診所開的診斷證明書。」等情，核與楊鈺萍於事實
審法院審理中所指述之情節相符，上訴人嗣對該診斷證明書之來
源供述不一，然就交付該診斷證明書與楊鈺萍一節，則前後一致
，堪認上訴人自白交付該診斷證明書與楊鈺萍等情係屬事實。上
訴人雖供稱：該診斷證明書係伊向高雄市○鎮區○○街二六六號
維德診所拿的，現該診所已拆了等情，惟經原審更審前向高雄市
政府衛生局函查結果，堪認如原判決事實欄所載診斷證明書，其
內記載之診所、醫師、執照號碼等事項均非真實，有高雄市政府
衛生局八十六年十月二十八日高市衛三字第四二二三九號函、
八十九年十月三日高市衛三字第三四八五六號函、八十九年十
一月三日高市衛三字第三八一六八號函、九十三年十月十三日
高市衛醫字第０九三００三一七五二號函附卷可稽。卷附診斷證
明書內之上字跡係上訴人親自填寫，此迭據上訴人於事實審法院
審理中供承甚詳，上訴人嗣又改稱：診斷證明書上醫師署押「李
」字，非伊所簽寫等情，並無足取。參酌該診斷證明書記載完整
，並有醫師囑言「須藥物治療及休息」及偽造診治醫師署押「李
」字，而苟上訴人填寫該診斷書僅係作為樣本之用，何須填寫醫
師囑言，並在診治醫師欄偽造李啟明之署押「李」字，並於其內
填具楊鈺萍個人完整之資料，堪認上訴人辯稱：伊填寫診斷證明
書係作為樣本之用，伊並無偽造文書犯意，不足採信。上開二張
診斷證明書經送內政部警政署刑事警察局及法務部調查局鑑定結
果，均認該填寫完畢之診斷證明書係「先寫李字後蓋李啟明印章
」等情，此有內政部警政署刑事警察局八十九年十一月二十二日
刑鑑字第一八三六二五號鑑驗通知書、法務部調查局九十四年一
月三日調科貳字第０九三００五二三六四０號檢驗通知書附卷可
稽。另上訴人既自承診斷證明書係伊向維德診所購買後交付楊鈺
萍，上訴人復不能證明其供述取得之來源係屬事實，則其利用空
白例稿先書寫李字簽署再蓋妥印章，繼之在楊鈺萍面前填寫醫療
診斷相關之資料，藉以完成李啟明醫師名義李啟明內兒科診所診
斷證明書，自屬無製作之權，假冒他人名義，製作李啟明內兒科
診所診斷證明書之私文書。楊鈺萍於原審更審前雖曾供稱：上訴
人拿診斷證明書出來時就已蓋章再寫的等情，然經以放大鏡比對
系爭診斷證明書上簽署之「李」字，及卷附由上訴人親自書寫答
辯狀之文字，二者之書寫手法、架勢、態樣、結構、筆鋒、等速
、筆序等特性，完全一致，堪認二者係同一人所為。且該「李」
字僅係該診斷證明書上之一字，而該診斷證明書上已有紅色之印
文多枚及藍色之戳記，楊鈺萍上開供述之內容，應係指上訴人自
行在其中一張診斷證明書上，書寫楊鈺萍姓名及國民身分證號碼
等相關資料，其於乍看之下未發現有該「李」字之記載。上訴人
係經營大展公司及喬邦公司之人，業據上訴人供述明確，並有其
名片及戶籍謄本附卷可稽，則依上訴人之專業知識能力等，楊鈺
萍指稱上訴人偽造不實之診斷證明書，應係事實。另依上訴人供
述各情及所提出之相關資料以觀，堪認上訴人與楊鈺萍二人之關
係非比尋常，楊鈺萍指稱上訴人要求其蹺課與之出遊，而偽造診
斷證明書供其向學校請假，堪以採信。上訴人否認辯解各語無非
事後卸責之詞，不足採信等情，予以綜合判斷。因而撤銷第一審
關於論處上訴人偽造私文書罪刑部分之判決，改判論處上訴人偽
造私文書，足以生損害於他人罪刑，業已說明其所憑之證據及其
認定之理由，從形式上觀察，並無違背法令之情形。而按證據之
取捨與證據之證明力如何，均屬事實審法院得自由裁量、判斷之
職權；苟其此項裁量、判斷，並不悖乎通常一般之人日常生活經
驗之定則或論理法則，又於判決內論其何以作此判斷之心證理
由者，即不得任意指摘其為違法，而據為提起第三審上訴之合法
理由。且關於犯罪之細節，如非犯罪構成之要素，而與犯罪同一
性無關者，判決書之記載縱未臻詳細，如於判決結果並無影響，
即無違法可言。原判決參酌前述各項證據資料，認定上訴人有如
原判決事實欄所載偽造私文書犯行，且其所為認定記載無礙於犯
罪同一性之辨別，乃其採證職權之合法行使，不容任意指為違法
。原判決事實欄並未認定上訴人有偽刻相關印章犯行，上訴意旨
任意指摘原判決不當，並非有據。原判決事實欄記載：上訴人買
來診斷證明書例稿二張，而於診斷醫師欄自簽「李」字，及蓋上
偽刻如原判決事實欄所載之印文等情，即認上訴人係於同地為上
開偽造犯行，縱認原判決理由欄未論述上訴人所為係屬繼續犯等
情，而有微疵，然其於判決結果並無影響，依刑事訴訟法第三百
八十條規定，仍不得據為合法之第三審上訴理由。原判決於主文
及理由欄已諭知說明：偽造「李」署押一枚沒收（原判決第一頁
第二十至二十一行、第十二頁第二十四至二十五行）等情，則綜
觀原判決之全案情節及判決本旨，原判決顯係認定上訴人僅在其
中一張診斷證明書上偽造「李」字，縱認原判決事實欄之記載未
臻明確，然其與採證與卷內資料不符之情形有間，不得任意指為
違法。按有利於被告之證據不採納及應於審判期日調查之證據，
係指該證據倘予採納或經調查所能證明者，得以推翻原審判決所
確認之事實，而得據以為不同之認定而言。如非事理所必然，或
係無從調查之證據方法，即欠缺其調查之必要性，縱未調查，或
未於理由特加說明，均與所謂違背法令之情形不相適合。原判決
並未認定如事實欄所載診斷證明書上所蓋「非訟證明」等字，係
上訴人偽刻印章蓋用；原判決已說明楊鈺萍供述與鑑定結果不符
部分，其為如何斟酌取捨之理由，且原審縱就上情再為調查，亦
非即能為有利上訴人之認定，尚不得任意指摘原審有應調查之證
據而未予調查之違法。況上訴意旨並未陳明曾聲請原審再就上情
為如何之調查，而原審於最後審判期日調查證據完畢開始辯論前
，審判長問上訴人尚有何證據請求調查，上訴人及其選任辯護人
均答稱：「無」（原審卷第二０四頁）。而本院為法律審，上訴
人在本院又為此爭執，自非依據卷內資料執為指摘之合法上訴第
三審理由。上訴意旨徒憑己意或就原判決已有說明之事項，或就
原審判斷證據證明力之合法職權行使，漫指其違法，重為單純事
實上之爭執，難謂係適法上訴第三審之理由，其上訴違背法律上
之程式，應予駁回。
據上論結，應依刑事訴訟法第三百九十五條前段，判決如主文。
中    華    民    國  九十五  年    一    月   十二   日
                      最高法院刑事第一庭
                          審判長法官  董  明  霈
                                法官  林  茂  雄
                                法官  張  祺  祥
                                法官  呂  永  福
                                法官  陳  世  淙
      本件正本證明與原本無異
                                      書  記  官
中    華    民    國  九十五  年    一    月   十九   日
                                                      Ｔ


司法院資訊處製作；財團法人民間司法改革基金會備份。
